最高法院刑事判決　　　　　　九十六年度台上字第二八四二號
上　訴　人　甲○○○
上列上訴人因違反毒品危害防制條例案件，不服臺灣高等法院高
雄分院中華民國九十六年三月十九日第二審判決（九十六年度上
重訴字第二號，起訴案號：臺灣高雄地方法院檢察署九十五年度
偵字第一七七五七號），提起上訴，本院判決如下：
    主  文
原判決撤銷，發回臺灣高等法院高雄分院。
    理  由
本件原判決認定：上訴人甲○○○前於民國八十五年間，因犯施
用毒品及施用化學合成麻醉藥品二罪，經臺灣高雄地方法院分別
判處有期徒刑三年四月、四月確定，嗣定應執行刑為有期徒刑三
年六月；又於八十六年間，因犯施用毒品罪，經臺灣高雄地方法
院判處有期徒刑三年五月確定；經接續執行，於八十九年三月四
日假釋出監，復因撤銷假釋而執行殘刑，於九十三年八月二十八
日縮刑期滿執行完畢。仍不知悔改，明知海洛因係毒品危害防制
條例第二條第二項第一款列管之第一級毒品，不得持有、販賣，
竟基於販賣海洛因牟利之犯意，於九十五年六月二十九日，先與
買主張簡賜美談妥買賣海洛因毒品，並約定於翌（三十）日，至
高雄市前鎮區○○○街二０二巷十四之二號三樓張簡賜美住處交
貨後；上訴人為如期交貨，乃於九十五年六月三十日上午十時許
，在高雄市○○路（橋）附近，以新臺幣（下同）七十萬元之代
價，向姓名年籍不詳綽號「炮仔」之成年男子，同時販入海洛因
毒品六包（含包裝袋，驗後淨重三０五點０四公克，純度百分之
四六點三七，純質淨重一四一點四五公克）及甲基安非他命二包
（驗前淨重七四點四九公克，驗後淨重七四點四七公克），並於
同日上午十一時四十三分許，以其所有門號000000000
0號行動電話，撥打張簡賜美所使用之0000000000號
行動電話，相約至約定地點交貨，因張簡賜美所使用之上揭行動
電話，適由臺灣屏東地方法院檢察署檢察官核發通訊監察書進行
通訊監察，監聽員警獲悉上情乃前往查緝，於同日下午二時許，
在高雄市前鎮區○○○街二０二巷九號前，查獲前來交易之上訴
人，當場扣押上訴人持有之海洛因六包（含包裝袋，驗後淨重三
０五點０四公克）及甲基安非他命二包（驗前淨重七四點四九公
克，驗後淨重七四點四七公克），及其所有供聯絡販毒所用之NO
KIA 牌行動電話一支（內含0000000000門號晶片卡一
枚），張簡賜美則趁隙逃逸等情。因將第一審科刑判決撤銷，改
判仍論處上訴人甲○○○販賣第一級毒品（累犯）罪刑（處無期
徒刑，褫奪公權終身）；固非無見。
惟查：（一）有罪判決書所記載之犯罪事實，為論罪科刑適用法
律之基礎，故凡於適用法律有關之重要事項，必須詳加認定，明
確記載，然後於理由內敘明犯罪事實所憑之證據及認定之理由，
始足為適用法律之依據；若事實未有此記載，而理由加以說明，
為理由失其依據；如事實有此記載，理由未予說明，則為理由不
備；按諸刑事訴訟法第三百七十九條第十四款規定，其判決當然
為違背法令。又刑罰法令關於沒收之規定，兼採職權沒收主義與
義務沒收主義；職權沒收，係指法院就屬於被告所有，供犯罪所
用、預備用或因犯罪所得之物，仍得本於職權斟酌是否宣告沒收
，例如刑法第三十八條第一項第二款、第三款、第三項前段等規
定屬之；義務沒收，則又可分為絕對義務沒收與相對義務沒收，
前者指凡法條有：「不問屬於犯人與否，沒收之」之特別規定者
屬之，法院就此等物品是否宣告沒收，無斟酌餘地，除已證明滅
失者外，不問屬於犯人與否或有無查扣，均應宣告沒收，例如刑
法第三十八條第一項第一款、第二項、第二百條、第二百零五條
、第二百零九條、第二百十九條、第二百六十六條第二項、毒品
危害防制條例第十八條第一項前段等規定屬之；後者指供犯罪所
用、預備用或因犯罪所得，以屬於被告所有者為限，始應予以沒
收，例如毒品危害防制條例第十九條第一項是。原判決認定上訴
人使用之0000000000號行動電話內之晶片卡一枚，於
電信公司出租時，即贈予上訴人，而屬於上訴人所有，乃依毒品
危害防制條例第十九條第一項規定，併予宣告沒收，惟未說明為
此認定所憑之證據，自不足為適用法律之依據，而有判決理由不
備之違法。（二）依原判決理由說明，係以上訴人於九十五年六
月三十日上午十時許，在高雄市○○路（橋）附近，以七十萬元
之代價，向綽號「炮仔」之人同時購買海洛因、甲基安非他命，
並於同日中午攜帶購得之海洛因、甲基安非他命前往張簡賜美住
處，經警於同日下午二時許，在張簡賜美住處附近之高雄市前鎮
區○○○街二０二巷九號前查獲，當場扣押上訴人持有之海洛因
、甲基安非他命及其所有門號0000000000號行動電話
等事實，業據上訴人於原審供認不諱，作為論處上訴人罪刑之證
據之一；惟上訴人於原審準備期日係供稱：「海洛因向別人分二
次買來，這樣買會算比較便宜」（見原審卷第四三頁），此與上
引原判決理由說明，相互牴觸；則原判決此部分認定，與其援引
作為判決基礎之上訴人前開筆錄內容，顯非一致，此部分採證法
則之運用，自屬於法有違。（三）刑事訴訟法第三百條規定所稱
：得就起訴之犯罪事實，變更檢察官所引應適用之法條，係指法
院為有罪科刑或免刑之判決時，在不妨害起訴事實之同一性範圍
內，得自由認定事實，適用法律而言。原判決以檢察官認上訴人
被訴販賣第二級毒品甲基安非他命部分，查無積極證據足以證明
，乃認定上訴人此部分所為，僅係犯持有第二級毒品甲基安非他
命罪，惟該持有第二級毒品犯行，與上訴人另犯之臺灣高雄地方
法院九十五年度訴字第一五二二號施用第二級毒品案件（下稱前
案），有實質上一罪關係，前案既經判決確定，上訴人本件持有
第二級毒品犯行，自為前案判決既判力所及，乃就上訴人被訴販
賣第二級毒品部分，於理由內敘明不另為免訴之諭知；惟於理由
內又敘明：「檢察官雖認上訴人係犯販賣第二級毒品罪名，惟
經調查結果既認係犯持有第二級毒品罪，其持有之社會事實則為
同一，本院自得變更起訴法條予以審究」（見原判決正本第十八
頁第一行至第四行），難謂無判決理由矛盾及適用法則不當之違
法。以上各點，上訴意旨雖未指摘，惟均屬本院得依職權調查之
事項，應認原判決有撤銷發回更審之原因。至於原判決敘明不另
為免訴諭知部分，因檢察官起訴書認與前開撤銷發回部分，有想
像競合犯之裁判上一罪關係，基於審判不可分原則，應併予發回
。
據上論結，應依刑事訴訟法第三百九十七條、第四百零一條，判
決如主文。
中　　華　　民　　國　九十六　年　　五　　月　二十四　日
                      最高法院刑事第十一庭
                          審判長法官  林　永　茂
                                法官  洪　文　章
                                法官  蘇　振　堂
                                法官  蕭　仰　歸
                                法官  何　菁　莪
      本件正本證明與原本無異
                                      書  記  官
中　　華　　民　　國　九十六　年　　五　　月　二十九　日
                                                      Ｑ
